【裁判字號】    94,訴,1128
【裁判日期】    950421
【裁判案由】    分割共有物
【裁判全文】
臺灣臺南地方法院民事判決              94年度訴字第1128號
原        告  乙○○
訴 訟代理 人  詹俊平律師
被        告  丙○○
              庚○○
              甲○○
上列二人共同
訴 訟代理 人  壬○○    住同.
被        告  丁○○    住臺南.
                        身分證.
              戊○○    住臺南.
                        身分證.
              己○○    住同上.
                        身分證.
兼上列三人共
同訴訟代理人  辛○○    住臺南.
                        身分證.
上列當事人間請求分割共有物事件，本院於民國95年4月7日言詞
辯論終結，判決如下：
    主      文
原告與被告共有坐落臺南縣新化鎮○○○段五五二地號、地目旱
、面積四九三平方公尺土地，准予分割如附圖一所示：編號甲部
分面積一二三點二五平方公尺分歸原告取得；編號乙部分面積一
二三點二五平方公尺分歸被告丙○○取得；編號丙部分面積一二
三點二五方平方公尺分歸被告丁○○、戊○○、己○○、辛○○
取得，並各按如附表所示應有部分比例保持共有；編號丁部分面
積一二三點二五平方公尺，分歸被告庚○○、甲○○取得，並各
按如附表所示應有部分比例保持共有。
訴訟費用由原告負擔四分之一，餘由被告各按如附表所示應有部
分比例負擔。
    事實及理由
壹、程序方面：
    本件被告均經合法通知，被告庚○○、甲○○、丁○○、戊○○、己○○、辛○○未於最後言詞辯論期日到庭；被告丙○○未於言詞辯論期日到場， 核無民事訴訟法第386條所列
    各款情形，爰依原告之聲請，由其一造辯論而為判決。
貳、實體方面：
一、本件原告起訴主張： 緣坐落臺南縣新化鎮○○○段552地號
    、地目旱、使用地類別乙種建築用地、 面積493平方公尺土
    地（下稱系爭土地），為兩造所共有，各人之應有部分如附
    表所示。系爭土地並無因使用目的不能分割之情形或不為分
    割之協議，爰依法第823條、第824條之規定，請求裁判分割
    。又原告及被告丙○○在系爭土地附圖一所示編號甲、乙部
    分各搭建有磚造石棉瓦、鐵皮屋建物各1棟， 故附圖一所示
    編號甲部分土地宜分歸原告取得，附圖一所示編號乙部分土
    地宜分歸被告丙○○取得，以利繼續使用原有土地，另被告
    庚○○、甲○○、丁○○、戊○○、己○○、 辛○○等6人
    ，因其等應有部分不多，如再予分割，其等分歸取得之土地
    ，將過於狹小，造成畸零地，致無法建築使用，對其等將甚
    為不利，是附圖一所示編號丙、丁部分土地宜分歸被告庚○○、甲○○、丁○○、戊○○、己○○、辛○○等6人取得
    ，並按原應有部分之比例保持共有（下稱分割方案（一））
    等語。並聲明：原告與被告共有坐落臺南縣新化鎮○○○段
    55 2地號、地目旱、面積493平方公尺土地，准予分割如附
    圖一所示：編號甲部分面積123.25平方公尺分歸原告取得；
    編號乙部分面積123.25平方公尺分歸被告丙○○取得；編號
    丙、丁部分面積246.5平方公尺分歸被告丁○○、戊○○、
    己○○、辛○○、庚○○、甲○○取得，並各按原應有部分
    比例保持共有。
二、被告庚○○、甲○○、丁○○、戊○○、己○○、辛○○未
    於最後言詞辯論期日到庭，惟據被告丁○○、戊○○、己○○、辛○○以往到庭陳述：被告丁○○、戊○○、己○○、
    辛○○4人原係同一房，被告庚○○、甲○○2人則係同一房
    ， 系爭土地分割後被告丁○○、戊○○、己○○、辛○○4
    人願分歸於一地，並按原應有部分比例保持共有，另被告庚○○、甲○○2人則應分歸一地， 並按其等原應有部分比例
    保持共有，至原告乙○○、被告丙○○則各按其等應有部分
    ，各分歸一地，爰請求分割如附圖一所示：即編號甲、乙部
    分面積各123.25平方公尺，各分歸原告乙○○、被告丙○○
    取得；編號丙部分面積123.25平方公尺分歸被告丁○○、戊○○、己○○、辛○○4人取得， 並各按如附表所示應有部
    分比例保持共有；編號丁部分面積123.25平方公尺，分歸被
    告庚○○、甲○○2人取得， 並各按如附表所示應有部分比
    例保持共有（下稱分割方案（二））等語。並聲明如主文第
    1項所示。被告庚○○、甲○○以往到庭陳述： 同意被告丁○○、戊○○、己○○、 辛○○4人所提如附圖所示之分割
    方案，且願就附圖所示編號丁部分分歸取得之土地，按原應
    部分之比例保持共有等語。至被告丙○○未曾於言詞辯論期
    日到場，亦未提出準備書狀作何聲明或陳述。
三、按各共有人如非因物之使用目的不能分割或契約訂有不分割
    期限者，得隨時請求分割共有物。又共有物之分割，依共有
    人協議之方法行之。分割之方法，不能協議決定者，法院得
    因任何共有人之聲請，命為左列分配：一、以原物分配於各
    共有人。二、變賣共有物，以價金分配於各共有人，民法第
    823條第1項、第824條第1項分別定有明文。經查：系爭土地
    原為兩造所共有，各人之應有部分如附表所示，使用分區為
    鄉村區乙種建築用地等情， 業據原告提出系爭土地登記第2
    類謄本及地籍圖各1份附卷 （見本院94年度新調字第76號卷
    第6頁至第9頁）可參， 並有臺南縣政府94年10月3日府地用
    字第0940213509號函1紙存卷 （見本院卷第18頁）足參，並
    為被告所不爭執，而兩造並未定有不分割之特約，亦無因物
    之使用目的不能分割之情形，參以原告與被告等主張之分割
    方案既有不同，就分割之方法顯難為一致之協議。從而，原
    告依上開法條之規定，請求分割系爭土地，洵屬有據，應予
    准許。
四、又按分割共有物，以消滅共有關係為目的，法院裁判分割共
    有土地時，除因該土地內部分土地之使用目的不能分割（如
    為道路）或部分共有人仍願維持其共有關係，或部分當事人
    因繼承關係須就分得之土地保持公同共有者外，應就該部分
    土地不予分割或准該部分共有人成立新共有關係外，應將土
    地分配於各共有人單獨所有（最高法院92年台上字第1534號
    、91年度台上字第407號判決意旨參照）。 再按法院定共有
    物分割之方法，固可由法院自由裁量，惟應斟酌各共有人之
    意願、利害關係、共有物之性質、分割後之經濟效用及公共
    利益等為公平決定（最高法院81年度台上字第16號、89年度
    台上字第724號判決可資參照）。經查：
（一）系爭土地上下兩方略為平行、上寬下窄、為一略呈長方形
      之不規則形狀， 僅右側鄰一東北西南走向6米寬道路，原
      告在如附圖二編號552-3 （約略為附圖一所示編號乙部分
      位置， 蓋因編號552-3土地較編號乙部分土地小0.25平方
      公尺，右鄰附圖一所示編號甲部分土地）土地上搭建如附
      圖二編號Ａ部分磚造石棉瓦建物1棟， 面積14平方公尺，
      然現已廢棄未再使用： 被告丙○○在如附圖二編號552-3
      、552-4 （約略為附圖一所示編號丙部分土地）土地上搭
      建如附圖二編號Ｂ部分鐵皮屋建物1棟，面積78.20平方公
      尺，屋齡約7至8年，現仍供居住使用；被告甲○○則在附
      圖二編號552-4土地 （約略為附圖一所示編號丁部分位置
      ）上則有編號Ｃ部分磚造瓦片平房建物1棟，面積27.10平
      方公尺，屋齡約50年，現供堆置雜物使用；另在附圖二編
      號552-4土地 （約略為附圖一所示編號丙、丁部分位置，
      蓋因編號552-4土地面積247平方公尺，略大於編號丙、丁
      部分面積之246.5平方公尺） 則另有被告辛○○所有之芒
      果、龍眼、檳榔等果樹，另該地右側鄰道路部分，則搭建
      有鐵皮圍牆等情，業經本院會同臺南縣新化地政事務所測
      量員至現場勘測屬實，並製有勘驗筆錄、勘驗附圖及土地
      複丈成果圖各1份在卷 （見本院卷第34頁至第46頁）足稽
      。
（二）被告丁○○、辛○○、戊○○、己○○、庚○○、甲○○
      6人之應有部分各僅為12分之1、12分之1、24分之1、24分
      之1、8分之1、8分之1，其等如未保持共有， 而各分歸一
      地者，每人分得面積各為41.08、41.08、20.54、20.54、
      61.63、61.63平方公尺（4捨5入），又因系爭土地僅右側
      鄰東北西南走向之6米道路， 且呈上寬下窄狀，如縱向分
      割將使分得系爭土地左側土地部分形成袋地，另如橫向分
      割且均將其6人分得之土地各別分割者， 雖可右側鄰路而
      不致形成袋地，然將導致其等分得之土地呈橫向長條狀，
      且臨路面寬過於狹窄，不適於建築房屋，且被告丁○○、
      辛○○、戊○○、 己○○4人已表示願按原應有部分之比
      例保持共有關係，並分歸取得附圖一所示編號丙部分之土
      地；被告庚○○、甲○○亦表示願按原應有部分之比例保
      持共有關係，並分歸取得附圖一所示編號丁部分之土地。
      是考量上情及被告丁○○、辛○○、戊○○、己○○、庚○○、甲○○6人之意願後， 應不宜就被告丁○○、辛○○、戊○○、己○○、庚○○、 甲○○6人之應有部分各
      單獨分歸一地。
（三）被告丙○○在如附圖二編號552-3、552-4（約略為附圖一
      編號丙部分位置）土地上搭建如附圖二編號Ｂ部分鐵皮屋
      建物1棟，面積78.20平方公尺，屋齡約7至8年，現仍供居
      住使用等情，已詳如前述，是不論依分割方案（一）或分
      割方案（二）均會拆除該鐵皮屋坐落附圖一編號丙部分土
      地之部分建物，惟因該鐵皮屋係沿右側道路興建，如為避
      免拆除該鐵皮屋者，勢必使兩造分得之土地有部分呈三角
      狀或不規則狀，反不利系爭土地將來之發展及共有人全體
      之利益。另原告所搭蓋之上開磚造石棉瓦建物，面積僅14
      平方公尺，現已廢棄未再使用，應較不具有經濟價值，而
      原告又主張其應分歸取得附圖一所示編號甲部分之土地，
      顯見其亦同意分割後拆除該建物。至被告甲○○所有上開
      磚造瓦片平房建物1棟，屋齡已約50年， 且現僅供堆置雜
      物使用，經濟價值雖不高，惟依分割方案（二）該建物坐
      落之位置係分歸被告甲○○、庚○○取得，並按原應有部
      分之比例保持共有，共有關係較分割方案（一）單純，又
      不致拆除該建物而對原所有人甲○○造成重大損害，且亦
      不損及全體共有人之利益。
（四）綜此，經斟酌系爭土地之地形、面積、兩造使用系爭土地
      之現況及位置、兩造應有部分比例所占之面積與其等各自
      之意願、系爭土地面臨道路情況、各人分得部分尚稱方正
      完整利於建築使用，並兼顧各共有人分得部分之通行便利
      及單獨分得實際能充分利用之面積，以增加分得土地使用
      上之經濟效益等一切情狀，認被告丁○○、辛○○、戊○○、己○○4人所主張之分割方案（二）， 符合系爭土地
      分割之整體效益及共有人全體之利益，亦符合原告及被告
      被告庚○○、甲○○之意願，應可採取。
五、綜上所述，系爭土地依其使用目的並非不能分割，共有人間
    亦無不能分割之約定，然迄今未能協議分割，又本院審酌系
    爭土地之現有使用狀況、對外通行問題、位置、兩造分割之
    利益及意願等一切情狀，認被告丁○○、戊○○、己○○、
    辛○○4人主張之分割方案（二） 符合土地分割之經濟效用
    及共有人全體之利益，堪認係適當、公允之分割方法，縱未
    完全符合地上建物之使用現狀，亦不致對地上建物之所有人
    或使用人造成重大損害，或有害於社會經濟。從而，原告本
    於共有人之資格，起訴請求就系爭土地予以分割，即屬正當
    ，應予准許，本院因而准分割系爭土地如主文第1項所示。
六、本件雖准原告之請求，分割系爭土地，然分割方法係法院考
    量全體共有人之利益後，認被告丁○○、戊○○、己○○、
    辛○○4人主張之分割方案（二）為可採， 原告既為共有人
    之一，亦同受其利，若全由敗訴當事人負擔訴訟費用顯失公
    平，爰依民事訴訟法第80條之1規定， 命勝訴之原告亦負擔
    部分之訴訟費用，併此敘明。
七、據上結論．本件原告之訴為有理由， 依民事訴訟法第385條
    第1項前段、第78條、第80條之1、第85條第1項但書，判決
    如主文。
中    華    民    國    95    年    4     月    21    日
                  民事第四庭    法  官  陳金虎
以上為正本係照原本作成。
如對本判決上訴，須於判決送達後20日內向本院提出上訴狀（須
附繕本）。
中    華    民    國    95    年    4     月    24    日
                                書記官  謝文心
  附表：
┌────┬─────┬────────┐
│土地坐落│共  有  人│應有部分比例    │
├────┼─────┼────────┤
│臺南縣新│辛○○    │12分之1         │
│化鎮拔├─────┼────────┤
│林段 552│丁○○    │12分之1         │
│地號    ├─────┼────────┤
│        │甲○○    │8分之1          │
│        ├─────┼────────┤
│        │庚○○    │8分之1          │
│        ├─────┼────────┤
│        │丙○○    │4分之1          │
│        ├─────┼────────┤
│        │乙○○    │4分之1          │
│        ├─────┼────────┤
│        │戊○○    │24分之1         │
│        ├─────┼────────┤
│        │己○○    │24分之1         │
└────┴─────┴────────┘


司法院資訊處製作；財團法人民間司法改革基金會備份。
